臺灣板橋地方法院民事判決　　　　　　　95年度訴字第1420號
原　　　告　甲○○
訴訟代理人　郭蕙蘭律師
複代理人　　丁○○
被　　　告　丙○○
訴訟代理人　林慈發律師
上列當事人間請求侵權行為損害賠償事件，本院於96年10月16日
言詞辯論終結，判決如下：
    主  文
被告應給付原告新台幣貳佰壹拾伍萬元，及民國九十五年九月四
日起至清償日止，按年息百分之五計算之利息。
原告其餘之訴駁回。
訴訟費用由被告負擔十分之七，餘由原告負擔。
本判決第一項於原告以新台幣柒拾壹萬元供擔保後，得假執行，
但被告以新台幣貳佰壹拾伍萬元為原告供擔保後，得免為假執行
。
原告其餘假執行之聲請駁回。
    事實及理由
壹、程序上理由
    訴狀送達後，原告不得將原訴變更或追加他訴。但擴張或減
    縮應受判決事項之聲明者，不在此限，民事訴訟法第255條
    第1項第3款載有明文。原告原起訴聲明請求被告應給付原告
    新台幣（下同）3,207,200元及自民國92年7月5日起至清償
    日止，按年息百分之五計算之利息，嗣於96年10月16日言詞
    辯論期日減縮聲明請求被告應給付原告3,031,170元及自起
    訴狀繕本送達翌日起算之法定遲延利息，揆之前開規定，核
    無不合，應予准許。
貳、實體上理由
一、原告起訴主張：
  (一)兩造為親兄弟，85年8月間約定共同出資合購坐落於臺北縣
    土城市○○○○段163之8、163之9、16 4之3、164之7地號
    土地及其上之房屋並附有一平面停車位，門牌號碼為臺北縣
    土城市○○街80之5號10樓之1（下簡稱系爭房地），約定應
    有部分各為1/2，信託登記在被告名下，被告竟為謀求自己
    之不法利益而於92年5月27日未經原告之同意，將系爭房地
    以430萬元之對價出賣予訴外人蔡家富，並將所得對價侵吞
    ，損害原告權利，被告涉嫌背信罪，業經本院判處有期徒刑
    4 月，臺灣高等法院95上易字第1449號駁回上訴確定在案。
  (二)負損害賠償責任者，除法律另有規定或契約另有訂定外，應
    回復他方損害發生前之原狀。不能回復原狀或回復顯有重大
    困難者，應以金錢賠償其損害。民法第213條、第215條定有
    明文。查訴外人蔡家富係善意信賴系爭房地之不動產登記而
    受讓系爭房地所有權，受土地法第43條之保護，已無法回復
    原狀，是被告應以金錢賠償原告所受之損害，爰依侵權行為
    法則請求如下之損害：
  1.原告已支出工程款230萬元及貸款40萬元，合計270萬元。
  2.原告原期待有自己之不動產，出資半數且已入住系爭房地，
    現遭被告盜賣予第三人，致原告在外租賃房屋，不僅未得被
    告分文之賠償，且須另外支付租賃房屋之租金，損害賠償之
    範圍當然包括現存財產因責任原因事實之發生，以致減少之
    積極損害部分，因被告盜賣之所為，致原告頓失居所，需額
    外租賃房屋使用而支付租金，造成原告財產減少受有損害，
    被告自應賠償原告與訴外人王國蓮自92年6月1日起至96年10
    月31日止，租賃雅房乙間，租金每月6,000元，共計31萬8仟
    元之損害。
  3.系爭房地之房屋稅及地價稅本即均應由兩造各分擔1/2，至
    被告擅自出售系爭房地止，原告已替被告支出共計13,170元
    之房屋稅及地價稅，被告受有前開稅捐繳納之利益顯然無法
    律上原因，原告自得依民法第179條之規定，請求被告返還
    之。
  (三)被告抗辯所有貸款金額係由其帳戶轉出云云，仍無法證明帳
    戶中之金錢係為被告所有，此情早已由本院刑事庭調查完畢
    ，該帳戶中之金錢係由兩造輪流存入，並非由被告獨力所支
    ，至為灼然。
  (四)聲明：被告應給付原告3,031,170元及自起訴狀繕本送達之
    翌日起至清償日止，按週年利率百分之5計算之利息。原告
    願供擔保請准宣告假執行。
二、被告抗辯：
  (一)被告於85年8 月間向益竹建設股份有限公司購買系爭房地，
    除已付自備款150 萬元外，另向臺北國際商業銀行股份有限
    公司貸款350 萬元，並設定本金最高限額抵押權420 萬元在
    案，日後於87年3 月3 日起依約繳納銀行本金及利息，繳至
    92年6 月20日止，合計利息共繳納716,975 元，本金1,968,
    947 元，換言之被告購得此屋付出之價款約4,185,922 元，
    當然此部分金額不包含最後由買主蔡家富代墊之銀行本金
    1,533,435 元，此有臺北國際商業銀行忠孝分行單筆放款繳
    息狀況查詢單可稽，由被證1 、2 對照可知，繳納銀行貸款
    之本金及利息均由被告於臺北區中小企業銀行華江分行帳號
    0000000000000 支出，原告主張系爭房地各支出1/2 ，顯非
    實在。
  (二)縱謂原告有支出部分金額，但僅有35萬元，此可由原告指稱
    「渠有轉帳或存入金額係由原告或原告交由父親王國蓮存入
    （按日期為88年4月27日、88年9月14日、89年2月29日、89
    年6月7日、89年11月3日、90年5月24日、90年12月24日等日
    ；被證3）；合計原告所稱繳納金額為35萬元，不僅與被告
    所出金額646萬餘元相差甚鉅，且原告從未有提示出每次轉
    讓50,000元之帳戶資料或帳戶提領50,000元之資料可證渠確
    實有出資合購系爭房屋，且依內政部警政署94年5月5日函覆
    原刑事庭所檢附之原告入出國紀錄，足證原告自89年間起即
    時常出境，每次出境時間有3至6個月，原告稱伊與被告輪流
    將系爭房地貸款利息存入被告臺北區中小企業銀行華江分行
    0000000000000號帳戶內，顯非實在，原告仍須就已出資多
    寡負舉證責任，是兩造無所謂信託關係存在，被告亦無侵權
    行為。
  (三)證人王國蓮於刑事庭證述：建商蓋多久，我就幫他們繳多久
    ，大概一年多，有時候這個月他繳，下個月是另外一個人繳
    ，且自王國蓮之證詞可知，兩造各自負擔一期之房屋貸款本
    息等語，核與原告所謂於88年4月27日、88年2月29日、89年
    6 月7日、89年11月3日、90年12月24日各匯款5萬元，88年9
    月14日匯款10萬元，合計已匯40萬元，二人所稱之繳納貸款
    方式不同，王國蓮之證詞自難採信。且原告主張繳納40萬元
    之事實，並未舉證證明之。
  (四)聲明：原告之訴及假執行之聲請均駁回。如受不利判決，願
    供擔保以免假執行。
三、兩造不爭執之事實（見本院卷第59頁，95年11月7日筆錄）
（一）被告丙○○於85年8 月間與出賣人益竹建設股份有限公司
      訂立買賣契約，購買坐落於台北縣土城市○○○段大安寮
      小段163-8 、163-9 、164-3 、164-7 號即重測後土城市
      ○○段196 地號土地及其上建物即門牌號碼為台北縣土城
      市○○街80之5 號房屋及編號6 之車位（以下簡稱系爭房
      地），自備款為150 萬元，其餘房屋價款係由被告向台北
      國際商業銀行貸款，已繳納本金1,968,947 元及利息
      716,975 元，被告又於92年5 月27日以總價金430 萬元，
      將上開房屋出售於第三人蔡家福。
（二）原告主張系爭房地為兩人合資購買，自備款150 萬元，原
      為兩造之前交回家中之款項支出，其餘房屋價款則由被告
      出名向台北國際商業銀行貸款，貸款利息則由兩造輪流繳
      納，為避免原告喪失首次購屋之優惠，約定由被告出名購
      買，系爭房地實際各有持分二分之一，信託登記於被告名
      下，被告竟未經原告同意，違背信託義務，擅自以430 萬
      元出賣系爭房地後，復未將全部買賣價金侵吞入己，被告
      涉嫌背信罪，業經法院判處有期徒刑4 月，有本院93年度
      易字第1186號、台灣高等法院95年度上易字第1449號刑事
      判決可按。
四、本件爭點及本院判斷（見本院卷第60頁，95年11月7日筆錄
    ）經兩造協議爭點如下：
  (一)被告是否涉嫌背信之侵權行為罪嫌？
 1.按刑事訴訟判決所認定之事實，固非當然有拘束民事訴訟判
   決之效力，但民事法院調查刑事訴訟原有之證據，而斟酌其
   結果以判斷事實之真偽，並於判決內記明其得心證之理由，
   即非法所不許（參照最高法院67年台上字第2674號及49年台
   上字第929 號判例）。本院得引用本件刑事訴訟之卷證資料
   ，並斟酌刑事訴訟中原有之證據判斷其事實。
 2.訊據被告固不否認於85年8月間購買本案房地後，於92年5月
   27日以430萬元全部出售並移轉所有權登記與蔡家福，所得款
   項除清償前開剩餘貸款餘額外，未分配任何金額與原告等情
   ，惟矢口否認有背信之犯行，抗辯：本案房地是伊獨資所購
   買云云，原告並未提出資金來源以證明其確有支付房屋款項
   ，且原告自89年間起即時常出境，每次出境時間有3至6個月
   ，是原告主張其與被告輪流將貸款利息存入臺北商銀上開帳
   戶內，顯非事實云云。經查：
 (1)被告所涉之背信犯罪事實，業據證人王國蓮、許書東、乙○○於原審審理時證述綦詳，互核相符，並有原告所提出之臺
   北商銀0000000000000號帳戶存摺、臺北縣板橋地政事務所92
   年9月30日民眾閱覽資料、本案房地87年度至91年度房屋稅、
   地價稅繳款書影本各1份、統一發票影本9張、臺北商銀放款
   利息收據影本4張、預定土地、房屋買賣合約書各1份在卷可
   稽
 (2)證人王國蓮即兩造之父親於刑事庭第一審審審理時已證稱：
   「在被告、告訴人兄弟當兵之前，他們賺的錢都拿回來給我
   ，讓我去繳貸款。」、「他們以前拿錢回來給我，我都有幫
   他們跟會，等到要用錢的時候，我再出面幫他們標下來。」
   、「因為他們有時候要做工，就會拜託我幫他們去銀行繳，
   有時候這個月是他繳，下個月是另外一個人繳」、「（問：
   你有幫被告、告訴人保管存摺？）以前都是拿回來我幫他們
   處理的，跟會也是跟到最後把錢拿回來。」、「（問：告訴
   人（即原告）去大陸的時候，他有在支付貸款嗎？）有時候
   他會先把錢寄在我這裡，另外之前有標會，標到的會款還有
   剩下的，我也會拿來幫告訴人支付貸款。」、「確實是兄弟
   二人說好一起去購買出資的。」（見刑事第一審卷第221、
   222、223、228頁）等語明確，另證人乙○○即兩造之兄弟亦
   證稱：「支付的情形就是說一個人先拿一筆錢存在銀行讓銀
   行扣，扣到快要沒有了，另外一個人再拿一定的款項去存款
   再讓銀行扣，在存摺上都有登記是誰出的錢。」、「（問：
   那時候存摺何人在保管？）都放在我爸爸那邊。」、「（問
   ：告訴人（即原告）去大陸的時候，有無繳？）有時候先跟
   我調錢。」、「（問：你稱你父親是用匯款的？）不是用匯
   款，我爸爸都是繳納現金。」（見刑事第一審卷第237、238
   、242頁）等語，均與證人許書東證述：丙○○跟我說這房子
   是他與他弟弟一起出錢買的（見刑事第一審卷第229頁）之情
   一致，而證人王國蓮係被告之父親，證人乙○○係被告之弟
   弟，證人許書東係被告之同學，其等與被告均無任何恩怨，
   且均經合法具結在案，核無甘冒偽證罪責以偏袒告訴人之理
   ，是其等證詞自足堪憑信。是由證人王國蓮、乙○○上開證
   詞內容，可認告訴人確有出資購買本案房地，不因其往來大
   陸地區而中斷，且臺北商銀上開帳戶存摺係由證人王國蓮保
   管，告訴人、被告多交付現金或以民間合會得標款與證人王
   國蓮處理、存入臺北商銀上開帳戶中，而無直接匯款或提款
   之憑證，此有原審向臺灣中小企業銀行五股分行、板橋後埔
   郵局、土城市農會廣福分部函調被告之帳戶資料，並無相對
   應之提領款項之紀錄可證，（見刑事第一審卷第35至36、40
   、43、46至49頁）。另依卷內勞工保險局94年9月9日保承資
   字第00000000000號函附告訴人勞工保險被保險人投保資料表
   1份（見刑事第一審卷第105至107頁）所示，原告自83年間起
   即持續維持工作狀態中，亦足見其確有資力與被告合資購買
   本案房地。
 (3)就原告提出本案房地87年度至91年度房屋稅、地價稅繳款書
   各1份，何以該繳稅證明在原告持有之緣由，被告於刑事第一
   審訊問時，雖辯稱：因為當時我還沒有娶老婆，我工作沒有
   時間去繳，我是把錢拿給我爸爸去繳，所以單據在他們那邊
   云云，然查被告於93年7月20日檢察事務官詢問時，曾稱：「
   （問：錢既然你所繳，為何他們會有繳稅證明及契約書？）
   當時兄弟兩住一起，我不知他何時拿走」云云，非但與前開
   所辯已有不同外，且被告於刑事第一審復陳稱：借給原告住
   不到一年，而且在我搬進去之前，原告就已經先和他女友住
   進去了等情，然被告二人係於89年10月28日結婚，有全戶戶
   籍資料查詢結果1份（見原審卷第213至21 4頁）附卷可憑，
   茍本案房地確為被告獨資購買，何以其結婚後之90、91年度
   之繳款書未自行保管？又原告如何能預知被告會私自將本案
   房地出售，在搬離本案房地之前，預先從被告取得臺北商銀
   上開帳戶存摺、統一發票影本9張、臺北商銀放款利息收據影
   本4張、預定土地、房屋買賣合約書各1份等重要憑證？被告
   於刑事第一審訊問時復陳稱：「（問：你剛才提到你要賣房
   子的時候，你有跟你父母說？）是，且告訴人也知道。我房
   子賣掉了，他們才在那邊後悔。」（見刑事第一審卷第249
   至250頁）等語，茍本案房地係由其獨資所買，則其可自主決
   定出售事宜，何以仍需事前告知其父母？又何以其家人會後
   悔？又其如何能容任原告與女友先搬進其購買之新屋？是被
   告所辯顯與事實不符，足徵前開書證係因兄弟合資購買，自
   始即由原告或證人王國蓮收執。
 (4)證人王國蓮於刑事第一審審審理時另證稱：「（問：當初兄
   弟買房子的目的為何？）就是兄弟二人想要一起住。」、「
   （問：兄弟二人買房子的時候，有無說好要如何處理系爭房
   子？）有說好如果要賣房子要丙○○、甲○○同時答應才可
   以，但是結果事情變到現在不圓滿。」（見刑事第一審卷第
   227頁）等語，證人乙○○亦證稱：「（問：為何要登記在丙○○的名下？）是考慮到首次購屋優惠貸款的問題，如果同
   時登記在二個人的名字下，都會喪失優惠貸款。」、「（問
   ：被告與告訴人有無討論過要賣房子？）有討論過，甲○○
   不答應。」（見刑事第一審卷第237、242頁）等語在卷，而
   委託人若實質上與受託人約明由其管理或處分信託財產，法
   律上即成立信託關係，是原告與被告約定合資購買本案房地
   ，因涉及首次購屋優惠貸款之問題，方僅以被告名義登記，
   然既已約明被告如欲出售本案房地，應先得告訴人之同意，
   足徵就告訴人個人出資之部分，被告確係受原告之信託而管
   理本案房地無訛。另被告於93年9月7日檢察事務官詢問時已
   陳明：「（問：為何要賣？）我受傷缺錢，沒錢繳納貸款，
   賣430萬，還銀行貸款還剩下2百多萬，作我們生活費用。」
   等語，且其出售本案房地價格較85年購入時為低，參諸證人
   許書東於原審亦證稱：被告二人有遲繳保費等情形，已足認
   被告係因經濟困難，基於為自己不法之利益而出售本案房地
   ，其於刑事第一審審理時雖改稱：賣房子的錢我留一部分，
   其他都捐出去云云，惟並未提出任何證據以實其說，且當時
   被告經濟拮据，其再為捐款實有違常理，故無可採。
 (5)綜上所述，被告前開抗辯，尚難採信，被告所涉背信之侵權
   行為事實明確。
（二）原告依據侵權行為法則，請求被告給付原告已給付之房屋
      工程款230萬元及貸款40萬元，因無法居住於系爭房屋而
      支出租金31萬8仟元，是否有理由？
   1.負損害賠償責任者，除法律另有規定或契約另有訂定外，
     應回復他方損害發生前之原狀，固為民法第213條第1項所
     明定。惟該項情形，債權人得請求支付回復原狀所必要之
     費用，以代回復原狀，同條第3項定有明文。損害賠償，除
     法律另有規定或契約另有訂定外，不僅須填補債權人所失
     利益（即消極損害），並須填補債權人所受損害（即積極
     損害），民法第216條規定甚明（最高法院52年台上字第
     2139號判例意旨參照）。
   2.原告主張購買系爭房地，已支出系爭房屋之工程款230萬元
     及貸款40萬元，並提出其持有支付系爭房屋之工程款之發
     票及存摺一本為據等語，被告抗辯對於原告持有工程款發
     票並不爭執，但不能證明上開工程款為原告所支出，上開
     發票係於被告不知情所由原告取走云云，然查，通常持有
     發票即為支付價金之人，應為常態事實，至於被告抗辯發
     票係於被告不知情取走，自應就該變態事實負舉證責任。
     況被告出售系爭房地係在原告及父親及其他兄弟均不知情
     之情形下，業經刑事庭調查明確，難謂原告得以事先知情
     而取走發票，準此，被告抗辯上開發票係原告於被告不知
     情下取走云云，並非可取。
   3.再者，被告於台北區中小企業銀行帳號00000000000號之存
     摺，均為兩造之父親王國蓮所保管，並由兩造各自繳納現
     金於王國蓮後，由王國蓮前往銀行存款，並由銀行逕自上
     開存摺內，抵扣貸款本息，及水電費，有原告提出之存摺
     一本可按，並經證人王國蓮、乙○○於刑事庭證述：上開
     存摺內，由王國蓮或乙○○於存摺內註記「妙」者，為原
     告所提出之現金（原告原名為王玄妙），有註記「文」者
     ，為被告所提出之現金等情（見刑事庭第一審95年5月25日
     筆錄），經查，於88年4月27日、88年9月14日、89年2月29
     日、89年6月7日、89年11月3日、90年5月24日、90年12月
     24日確實均有註記「妙」，以上合計金額為40萬元，因此
     ，原告主張已支出40萬元部分，應為可信。被告抗辯否認
     原告有上開支出云云，並非可採。
   4.又被告抗辯就系爭房屋已支出利息716,975元、本金1,968,
     947元，合計已繳納2,685,922，加計自備款150萬元合計已
     支出4,185,922元，並提出被證2之北國際商業銀行單筆放
     款繳息狀況查詢單可按，然查，上開存摺係由王國蓮保管
     ，並由兩造各自存款入上開戶頭以支付系爭房屋之貸款本
     息及水電費等情，已據證人王國蓮於刑事庭證述明確，亦
     經乙○○於本院審理時證述在卷，因此，由上開戶頭所支
     出之費用，並非全然由被告所支出，被告此部份抗辯，委
     無可採。
   5.原告支出系爭房屋之工程款及貸款本息合計為270萬元，已
     購買系爭房屋，主張就系爭房屋有一半之所有權，因此，
     原告所支出之款項而取得之權利，原告之所有權應存在於
     系爭房屋，而被告未經原告同意出賣系爭房屋，原告所受
     損害應係系爭房屋之一半之權利，並非原告原先所支出之
     工程款或貸款本息，因此，系爭房屋既已遭被告以430萬元
     出售，原告所受之損害應為房屋出賣價格之一半即215萬元
     ，因此，原告請求此部份之損害，應屬有據，逾此部分，
     應予駁回。至於原告請求支出工程款及貸款本息合計270萬
     元，並無依據。
   6.損害賠償，除法律另有規定或契約另有訂定外，應以填補
     債權人所受損害及所失利益為限，民法第216條第1項定有
     明文。故同一事實使債權人受有損害及享有利益者，應將
     享有之利益自所受之損害內扣除，必其損益相抵之結果尚
     有損害，始應由債務人負賠償責任（最高法院88年度台上
     字第2194號判決意旨參照）。原告主張兩造合資購買系爭
     房地，本欲為原告居住之用，原告須繼續支出貸款本息，
     因被告出售系爭房地後，原告即無須再支出貸款本息，以
     系爭房地每月須支出貸款本息合計為14,902元（見存摺內
     之扣款本息），依據兩造各應支付一半，則原告因被告出
     售房地，已無須再支付貸款7451元，為原告因此所受之利
     益，核與原告因無法居住向王國蓮承租房屋支出6,000元之
     損害部分，二者損益相抵之結果，原告自不得再向被告請
     求租金之支出，原告請求支出租金部分，為無理由，應予
     駁回。
（三）原告依據不當得利之規定，請求被告給付87年間起至92年
      間止之地價稅與房屋稅二分之一13,170元，是否有理由？
      原告主張代被告繳納地價稅與房屋稅多年，並提出地價稅
      與房屋稅單為據，然查，依據證人乙○○於本院審理時證
      述：「（法官問：永安街的房子的地價稅與房屋稅是誰在
      繳？）兄弟都有拿給我父親處理」等語（見本院96年10月
      16 日筆錄），因此，參之前開證人王國蓮、乙○○於刑
      事庭證述：系爭房屋之貸款係由兩造分別輪流交付現金給
      王國蓮繳納等情，則系爭房地之地價稅與房屋稅，自應係
      兩造輪流繳納等情，應與事實較為相符，因此，原告並未
      舉證有代被告繳納房屋稅及地價稅之事實，其依據不當得
      利之規定，請求被告給付房屋稅及地價稅，自屬無據，應
      予駁回。
（四）綜上所述，原告依據侵權行為法則，請求被告給付215萬
      元及自起訴狀繕本送達翌日即95年9月4日起至清償日止，
      按年息百分之五計算之利息，為有理由，逾此部份，應予
      駁回。
五、假執行之宣告：
    兩造陳明願供擔保，聲請宣告假執行或免為假執行，經核原
    告勝訴部分，合於法律規定，爰分別酌定相當之擔保金額宣
    告之；原告其餘假執行之聲請，因訴之駁回而失所依據，不
    予准許。
六、本件事證已明，兩造其餘攻擊防禦方法及爭點，核與本件判
    決結果無涉，爰不一一論述。
七、結論：原告之訴為一部有理由，一部無理由，依民事訴訟法
    第79條、第390 條第2 項、第392 條第2 項，判決如主文。
中　　華　　民　　國　　96　　年　　10　　月　　30　　日
                  民事第三庭    法　官　徐玉玲
以上正本係照原本作成
如對本判決上訴，須於判決送達後20日內向本院提出上訴狀
中　　華　　民　　國　　96　　年　　10　　月　　30　　日
                    　　　　　　書記官　翁子婷
